【裁判字號】    89,易,257
【裁判日期】    900209
【裁判案由】    詐欺
【裁判全文】
台灣基隆地方法院刑事判決                          八十九年度易字第二五七號
    公  訴  人  台灣基隆地方法院檢察署檢察官
    被      告  甲○○
右列被告因詐欺案件，經檢察官提起公訴（八十九年度偵緝字第四十七號），本院判
決如左：
    主      文
甲○○無罪。
    理      由
一、公訴意旨略以：緣基聯工程股份有限公司（下稱基聯公司）於民國八十三年八月
    初，承作台灣電力公司（下稱台電公司）管路預埋工程；而負責人為被告甲○○
    之新海電企業有限公司（下稱新海電公司），自基聯公司轉包此部分工程。於施
    工期間，被告即藉口資金不足，自八十三年八月十日起，至八十五年一月二十九
    日止，借支新台幣（下同）一千三百六十一萬四千一百九十七元。被告明知其所
    施作之工程款，已超越施工進度之付款，能自基聯公司收受之款項已不多（起訴
    書誤載為不少），竟意圖為自己不法之所有，於八十四年六月初，將基隆市一帶
    地下電攬線工程，其中各種土沙埋設管料等工程，轉予告訴人乙○○○所經營之
    展伸工程行承作，迄八十四年十二月底止，應支付告訴人之工程款為四十六萬零
    八百元，則簽立面額共計三十八萬三千一百元之支票三張，另有尾款七萬七千七
    百元未結算；八十五年三月十日及四月二十五日，上述支票三張陸續退票後，告
    訴人查詢後才知：被告尚欠基聯公司五百萬元，卻於八十四年九月間，以二百萬
    元之自備款，購買基隆市○○○路二一０巷一０三號房地一棟，登記於其同居人
    涂淑芬名下，並於八十五年四月、五月間，購買ＡＰ─六九九七號、ＥＰ─九二
    一五號自用小貨車各一部，登記於精一水電工程有限公司名下，並自八十五年二
    月十日起，至同年三月二十七日止，連續五次向基聯公司借支共一百六十一萬元
    ，卻迄今分文未付，因認被告涉有刑法第三百三十九條第二項之詐欺得利罪嫌云
    云。
二、公訴人認為被告涉有前述犯行，係以公訴事實業據告訴人指訴歷歷，部分核與證
    人涂淑女、游金福、林彩鳳所述相符，並有對帳單、借款單、借據、土地、建物
    登記謄本及車籍資料在卷可稽，而為其論據。
三、訊據被告堅決否認其有詐欺得利之犯行，辯稱：其自八十三年八月間施工後，陸
    續發放工資一千零五十五萬六千六百九十八元，支付工程材料費四千九百五十三
    萬零一百二十元，實際支付近六千萬元，僅向基聯公司支借一千多萬元，相差懸
    殊，資金當然不足；不過，基聯公司已付之款項，其均用在給付工資及材料費等
    ；惟其已經支付告訴人二百十三萬七千六百十二元，並非分文未付；其次，被告
    承包岩石工程已經完工，並經台電公司驗收，惟工程款三百萬元，基聯公司分文
    未付；被告承包之康寧街管路工程，亦已完工而由台電公司驗收，惟工程款八百
    六十二萬六千七百五十六元，基聯公司亦分文未付；至於其他已經完工部分，因
    為台電公司與基聯公司對於施工設計圖有所爭執，故未驗收，其無法請款。八十
    五年間，被告因糖尿病引發雙眼失明，開刀三次，基聯公司為逃避一千萬餘元之
    工程款，竟作偽證而陷害被告。至於涂淑女之房屋，並非其所付款購買，乃涂淑
    女之女所付頭期款等語。
四、按犯罪事實應依證據認定之，無證據不得推定其犯罪事實，刑事訴訟法第一百五
    十四條定有明文。次按刑法第三百三十九條第二項之詐欺得利罪，係以行為人意
    圖為自己或第三人不法之利益，以詐術而得財產上不法之利益或使第三人得之，
    而為其構成要件。苟行為人並無上述不法之意圖，或欠缺詐欺得利之故意，或並
    無詐術之實行，自與詐欺得利罪之構成要件不合。何況，告訴人或被害人與被告
    之利益相反，其指述係以使被告受有罪判決為其主要目的，因此，縱其指述並非
    單一，仍不得僅以其指述而為有罪判決之唯一證據。至於證人之證言必須與待證
    事實具有關聯性，否則，其證言即不具有補強作用，無從補強待證事實而為不利
    被告之認定。再者，在證據法則上，補強證據必須補強至任何均無可置疑之地步
    ，始足據以論罪；其尚有疑者，利益應歸被告，依「罪疑利益歸被告原則」，仍
    應為有利被告事實之認定。申言之，當證據資料尚有對被告有利之存疑時，如無
    法依客觀方法排除此項合理之可疑，則依「罪疑利益歸被告原則」，不得以此項
    證據資料作為有罪判決之依據。再者，認定被告有罪之事實應憑證據；如未能發
    現相當之證據，或證據不足以證明，自不能以推測或擬制之方法，以為裁判之基
    礎；且認定事實所憑之證據，其為訴訟上之證明，須達於通常一般人均不致有所
    懷疑，而得確信其為事實之程度者，始得據為有罪之認定；倘其證明尚未達到此
    一程度，而有合理之懷疑存在時，尚難為有罪之認定基礎；苟積極證據不足為不
    利於被告事實之認定時，即應為有利於被告之認定，更不必有何有利之證據（最
    高法院三十年上字第八一六號、四十年台上八六號、七十六年台上字第四九八六
    號判決參照）。徵諸被告既無自證己罪之義務，更無自證無罪之義務，此乃當然
    之法理。
五、經查：本案之關鍵在於被告轉包告訴人該工程時，是否具有不法利益之意圖或施
    詐之故意，而其轉包行為是否屬於詐術之施用。對此，觀之告訴人於偵查中所指
    稱：八十四年初，其已幫忙被告載運工程之土砂等物，被告係八十四年六月至十
    二月之工程款未付（八十六年度偵續字第一０號案卷第十九頁反面）等語，可見
    被告之轉包工程係在八十四年初，並非在八十四年六月間，其在八十四年初至八
    十四年五月間之工程款，業已付清。準此，被告於轉包工程之際，不具不法所有
    之意圖，亦無施用詐術之故意，已然可見；其轉包工程並非詐術之施用，亦屬當
    然。其次，證人即基聯公司之課長林豐智既稱：八十四年底，被告即已停工；被
    告尚欠基聯公司五百餘萬元（八十五年度偵字第二０三五號案卷第二十八頁反面
    ）等情，可見在八十四年初或八十四年六月間，被告仍在施工無疑；再觀之證人
    所提出附卷之基聯公司工程款核算表七紙（八十五年度偵字第二０三五號案卷第
    三十三頁以下），其竣工日期尚有八十五年五月二十九日，更可見在被告至少在
    八十五年五月底尚在施工無疑。準此以觀，當時既在施工中，表示一切工程在正
    常運作中，如何謂之八十四年初或八十四年六月間之轉包工程係施詐行為？何況
    ，觀之證人提出附卷之對帳表（八十五年度偵字第二０三五號案卷第三十二頁）
    ，記載被告之會計劉秀怡就八十三年八月十日至八十五年一月二十九日對帳結果
    ，被告尚欠基聯公司一千三百餘萬元等情，其對帳日期當在八十五年一月二十九
    日之後。準此，被告於八十四年初或八十四年六月間，將部分工程轉由告訴人承
    包，原屬商業常情，何來詐欺得利可言？如何以八十五年一月二十九日以後之積
    欠款項，推定被告於轉包時即具有為自己不法利益之意圖或施用詐術之故意？復
    次，八十九年十二月二十九日對帳時，對被告所提出附卷之明細表，告訴人除否
    認其中四筆款項共七十二萬六千七百十二元已領取外，對於其他九筆款項，即八
    十三年八月十日至八十四年九月十日間，共一百四十一萬零九百元，並不否認其
    已經領取，此並有被告提出附卷之付款簽收簿二紙存卷可考。觀之告訴人所否認
    之第二筆即三十四萬三千六百十二元，其簽收簿上之「張展旗」即告訴人之夫，
    其所否認之最後三筆即九萬一千元、十七萬六千五百元及十一萬五千六百元，其
    簽收簿上之「邱林銘」即告訴人之弟，與告訴人所承認之其他各筆「張展旗」、
    「邱林銘」之簽名，其運筆特徵相似，肉眼對比可知，足見被告辯稱其已經付款
    二百十三萬七千六百十二元，並非無稽；被告若是詐欺，豈有陸續付款之理！何
    況，被告所辯其承包之康寧街管路工程，已經驗收，惟工程款八百六十二萬六千
    七百五十六元，基聯公司分文未付等情，有其（八十九年十二月二十九日）提出
    附卷之配電工程進度表（被告名之附件二）、工程金額表（被告名之附件三）、
    更改設計呈核單（被告名之附件四）及基聯公司工程款核算表（被告名之附件五
    ）各一紙附卷足憑，所辯自非無憑，自不能僅以被告在八十四年六月後未再付款
    ，而反推被告之轉包工程屬於詐欺得利。再者，證人林豐智提出附卷之借據，被
    告以其本人或涂淑女名義，向基聯公司陸續借款之日期，自八十三年九月二十二
    日起，至八十五年三月二十七日止，共有四十筆，金額自五萬元至四百五十萬元
    不等，均係先借款再由工程款扣除；公訴意旨所指被告五次向基聯公司支借共一
    百六十一萬元，係最後五筆借款；被告既非詐欺得利已如前述，自不能以該五次
    借款未用之於清償，遽而推定被告之轉包工程屬於詐欺得利。至於購買房屋問題
    ，證人涂淑女業已證明並非被告所付款（八十六年度偵續字第一０號案卷第四十
    九頁），而證人即該房屋前手游金福、陳彩鳳夫妻，亦只能證明被告和證人涂淑
    女一起去選購房屋，不能證明係被告所付款；何況，縱令係被告所付款，被告將
    款項用之於購屋，並未用之於清償，充其量止於道德瑕疵，亦無從因而反證其轉
    包工程屬於詐欺得利。綜上所述，被告所辯各節，極有可能為真，並有證據為憑
    ，就客觀而言，即為有利被告之合理可疑存在，在無客觀方法以排除此項合理可
    疑時，依前述罪疑利益歸被告原則，應為有利於被告之認定，不能僅以其有工程
    款未付之事實，即推定其有詐欺得利之犯行。此外，復查無其他積極證據足以證
    明被告有被訴之犯行，揆諸前述規定，不能證明被告犯罪，自應為其無罪之諭知
    。
六、據上論斷，應依刑事訴訟法第三百零一條第一項而判決如主文。
本案經檢察官黃士元到庭執行職務。
中      華      民      國    九十      年      二      月      九      日
                                    台灣基隆地方法院刑事庭
                                        法  官  陳  志  祥
右正本證明與原本無異。
如不服本判決，應於送達後十日內，向本院提出上訴狀。
中      華      民      國    九十      年      二      月    十三      日
                                        書記官  陸  清  敏


司法院資訊處製作；財團法人民間司法改革基金會備份。
